臺灣高等法院刑事判決　　　　　　　　　　　　　　九十一年度上易字第七七九號
　　上　訴　人
　　即　自訴人　丙○○
　　被　　　告　甲○○
　　　　　　　　乙○○
右上訴人因被告竊佔案件，不服臺灣板橋地方法院九十年度自字第一六八號，中華民
國九十年十二月二十五日第一審判決，提起上訴，本院判決如左：
    主  文
上訴駁回。
    理  由
壹、自訴要旨
一、自訴事實：
    被告甲○○係台北縣板橋市○○街一六六巷八號房屋屋主，違規強佔屋後公共設
    施即自訴人丙○○共有之天井土地，私蓋違章建築物，並設置熱水器使用。另被
    告乙○○係上開房屋現住人，有使用該違章建築物。
二、自訴法條：
    刑法第三百二十條第二項之竊佔罪。
三、自訴證據：
    (一)台北縣政府工務局函影本。(二)台北縣板橋市公所函影本。(三)現場照片。
貳、上訴要旨
一、原判決理由謂違章建築物僅有增加高度，面積並未增加，足認被告並未就違章建
    築物向外增建，與竊佔罪之犯罪構成要件不合。惟增加違章建築物高度，已增加
    可使用之體積，是否不等於向外增建？
二、被告曾將四週泥土地舖設為水泥地，是否不等於向外增建？
三、上開違章建築物既經台北縣政府認定屬違章建築，被告又於該違章建築物增加高
    度，及於四週舖設水泥地，是否不構成意圖自己不法之利益？
四、被告在違章建築物上加裝熱水器，距離自訴人床舖不及一公尺，廢氣又排入自訴
    人客廳，自訴人免於恐嚇自由何在？又嚴重影響自訴人住家採光權，難道被告不
    構成侵權行為？
、被告之辯解
一、被告乙○○、甲○○係夫妻，上開房屋係被告乙○○、甲○○於民國八十七年十
    二月向前手所購買，八十八年三月方交屋，自訴人所指違章建築物在購買前即已
    存在，被告乙○○、甲○○僅加以整修，並未增加佔用土地面積，無意竊佔，且
    已於原法院審理時將該違章建築物拆除。
二、上開房屋屋後原為泥土地，並有水溝，泥濘髒亂，被告乙○○、甲○○予以清理
    並舖設水泥，水溝加蓋，防止垃圾掉進水溝，阻礙水流，以維整潔，並未佔用。
肆、本院之判斷
一、按犯罪事實應依證據認定之，無證據不得推定其犯罪事實，又不能證明被告犯罪
    者，應諭知無罪之判決，刑事訴訟法第一百五十四條、第三百零一條第一項分別
    定有明文。次按犯罪事實之認定，應憑證據，如未能發現相當證據，或證據不足
    以為證明，即不能以推測或擬制之方法，以為裁判之基礎，有最高法院四十年台
    上字第八六號判例可資參照。
二、經查，自訴人於原法院審理時自承違章建築物係被告乙○○、甲○○夫妻搬來前
    即已存在，被告乙○○、甲○○夫妻有增加違章建築物高度，佔用地面面積並未
    增加等語（見原審卷第二十、五三頁）。足見被告乙○○、甲○○夫妻所辯上開
    違章建築物於其向前手購買前即已存在，其僅加以整修使用，並未增加佔用土地
    面積等情，應堪採信。則最先佔用土地興建違章建築物使用者，係被告乙○○、
    甲○○夫妻之前手，而與被告乙○○、甲○○夫妻無涉。按竊盜或竊佔罪，係在
    處罰行為人破壞動產或不動產之原持有支配關係，並建立新持有支配關係之不法
  行為。違章建築物所佔用土地之土地所有人對於該土地之持有支配關係，於被該
    興建違章建築物之前手佔用時，即已被破壞。嗣後土地所有人得依法回復其對土
    地之持有支配關係，固不待言。惟在回復之前，土地所有人已喪失對土地之持有
    支配關係，該前手對土地已然建立新佔有支配關係，被告乙○○、甲○○夫妻接
    手占有管領該違章建築物時，並未破壞土地所有人已喪失之對土地之持有支配關
    係，而係不違背佔有者即前手意思，自前手繼受取得所佔用土地之持有支配關係
    。雖被告乙○○、甲○○夫妻並不能因此取得違章建築物所使用坐落土地之合法
    權源，然仍不可逕謂被告乙○○、甲○○夫妻有破壞土地所有人對於土地持有支
    配關係之竊佔行為。至於被告乙○○、甲○○夫妻雖有將違章建築物整修，並予
    加高，惟其無權佔用者係所坐落土地，土地佔用範圍與違章建築物大小高低無涉
    ，坐落土地既未增加，則僅將違章建築物加高，既未有另一佔用土地行為，亦無
    從另成立竊佔罪。
三、次查，證人即當地里長張正雄於原法院審理時證述：上開房屋後天井部分空地被
    告乙○○有舖上水泥，這樣排水比較好等語（見原審卷第五一頁），足徵被告乙
    ○○、甲○○夫妻所辯係為環境整潔而於屋後空地舖設水泥等情，尚堪採信。再
    者，被告乙○○、甲○○夫妻僅為環境整潔目的，將房屋後小塊空地舖上水泥，
    並未將之圈圍以排除自訴人等土地共有人進出使用，土地共有人既仍可自由使用
    該空地，仍難以認定其有竊佔故意。至於土地共有人若對被告乙○○、甲○○夫
    妻對該空地之整理方式，看法不同，仍得請求排除，自屬當然。
四、再查，被告乙○○、甲○○夫妻若無合法權源使用違章建築物坐落土地，或於違
    章建築物之使用情形，有損害自訴人之合法權益情事，而成立民事上侵權行為，
    固應負損害賠償責任，然斯屬民事責任問題，自訴人應另循民事訴訟程序救濟，
    而與被告乙○○、甲○○夫妻應否成立刑法第三百二十條第二項竊佔罪，並無關
    連。
五、綜上所述，被告乙○○、甲○○所辯並無竊佔行為及故意等情，尚堪採信，即與
    刑法第三百二十條第二項竊佔罪犯罪構成要件不合，不能論以該罪。自訴及上訴
    意旨所舉事證，不能使本院形成被告乙○○、甲○○有罪之確信。依首揭說明，
    自應諭知被告乙○○、甲○○無罪之判決。原法院以不能證明被告乙○○、甲○
    ○犯罪為由，諭知無罪之判決，即無不合。自訴人上訴意旨仍執前詞，指摘原判
    決不當，提起上訴，為無理由，應予駁回。
伍、自訴人經合法傳喚，無正當之理由不到庭（自訴人於審判期日辯論終結後始抵達
    法庭，應認為未到庭），爰不待其陳述，逕行判決。
陸、適用之法律
    刑事訴訟法第三百六十八條、第三百六十四條、第三百三十一條第一項。
中      華      民      國      九十一      年    四    月    二十六    日
                              臺灣高等法院刑事第二十庭
                                  審判長法  官  葉  麗  霞
                                        法  官  范  清  銘
                                        法  官  李  錦  樑
右正本證明與原本無異。
不得上訴。
                                        書記官  郭  台  發
中      華      民      國      九十一      年    四    月    二十九    日
